【裁判字號】    98,交抗,2163
【裁判日期】    981104
【裁判案由】    違反道路交通管理處罰條例
【裁判全文】
臺灣高等法院交通事件裁定            98年度交抗字第2163號
抗  告  人  交通部公路總局新竹區監理所桃園監理站
即受處分人  甲○○（原名詹益耀.
上列抗告人因受處分人違反道路交通管理處罰條例案件，不服臺
灣桃園地方法院，中華民國98年7月15日所為裁定（98年度交聲
字第1257號，原處分案號：桃監裁罰字第裁52-DB0000000號），
提起抗告，本院裁定如下：
    主  文
原裁定撤銷，發回台灣桃園地方法院。
    理  由
一、原裁定意旨略以：
  (一)受處分人甲○○於民國（下同）97年4月10日晚上10時32分
    許，駕駛車號GU-3580號自用小客車，行經桃園縣桃園市○
    ○路1054號前，為警攔檢測得其呼氣酒精濃度達0.76mg/l，
    已超過規定標準，因而當場舉發等情，為受處分人所不爭執
    ，並有桃園縣政府警察局舉發違反道路交通管理事件通知單
    1紙在卷可稽，此部分事實，堪以認定。原處分機關乃裁處
    受處分人罰鍰新臺幣（下同）49500元，吊扣其普通大貨車
    駕駛執照12個月，及施以道安講習，繼因受處分人前揭酒後
    駕車犯行亦經原審法院以97年度桃交簡字第1402號刑事簡易
    判決判處拘役40日確定，基於一事不二罰原則，就上開罰鍰
    部分並裁處免罰在案。
  (二)道路交通管理處罰條例第68條於94年12月14日修正公布，並
    自95年3月1日施行，修正後規定「汽車駕駛人，因違反本條
    例及道路交通安全規則之規定，受吊銷駕駛執照處分時，吊
    銷其持有各級車類之駕駛執照。」，其修法意旨，係以「原
    條文將違規駕駛人所持有之各級車類駕駛執照一併吊扣或吊
    銷，失之過酷，影響人民工作及生活甚鉅」為由，而刪除吊
    扣駕駛人駕駛執照時，應吊扣駕駛人持有各級車類駕駛執照
    之規定。是依現行規定，於為吊扣駕駛人駕駛執照之處分時
    ，自僅得吊扣駕駛人違規時所駕駛該級車類之駕駛執照，以
    限制其繼續駕駛該級車類行駛道路之權利，若駕駛人並無該
    級車類之駕駛執照，或雖曾持有該級車類之駕駛執照，然該
    駕駛執照業經吊銷、吊扣，即無從再執行吊扣該級車類駕駛
    執照之處分。
  (三)查本件異議人確領有較高級之普通大貨車駕駛執照，且依道
    路交通安全規則第61條第1項規定，經換發為該等駕駛執照
    後，其他低級等車類即不再核發駕駛執照，而直接允許其得
    駕駛其他車輛，則受處分人既無一般自用小客車駕駛執照之
    實體物可供吊扣，顯已無從執行該部分之處分。再者，參照
    行政程序法第7條第3款規定及行政罰法第18條規定意旨，受
    處分人無自用小客車之駕駛執照可供吊扣時，吊扣其普通大
    貨車駕駛執照以代之，雖可達成限制其繼續駕駛該級車類行
    駛之目的，惟亦同時造成限制駕駛人繼續駕駛普通大貨車或
    其他較低級等車類行駛之結果，所造成之損害已與欲達成目
    的之利益顯失均衡。況依前開所述修正後之規定，已將「吊
    扣」各級車類之連坐規定刪除，則原處分機關以受處分人無
    自用小客車駕駛執照可供吊扣，而逕行吊扣其普通大貨車駕
    駛執照，顯已逾越修正後道路交通管理處罰條例第68條之規
    範意涵及範圍。
  (四)綜上所述，原處分關於吊扣受處分人駕駛執照12個月之處分
    ，僅能吊扣受處分人之自用小客車駕駛執照，而不得代以吊
    扣其僅有之普通大貨車駕駛執照，則該部分之處分顯然無法
    執行，無從予以維持。從而，受處分人提出本件聲明異議為
    有理由，且因本件為一交通違規行為，吊扣處分與道路交通
    安全講習部分無從區分，因將原處分撤銷，裁定受處分人應
    接受道路交通安全講習等語。
二、抗告意旨略以：
  (一)酒後不得駕駛車輛，為政府大力宣導之政令，其目的為確保
    駕駛人及其他用路人使用道路之安全，若駕駛人飲酒後已造
    成協調功能降低，無法為正常反應，影響其安全駕駛動力交
    通工具之能力，不僅無法明確認知道路交通狀況，亦無法完
    全控制本身之駕駛行為，則交通安全憑何保障；況「酒後不
    開車，開車不喝酒」應為全國國民所共知，且易遵守，受處
    分人於酒後仍貿然駕車，已置公共安全於險境，本屬可議。
    考量道路交通管理處罰條例第1條之立法目的，對於酒精濃
    度超過規定標準仍駕車等嚴重偏差駕駛行為，如僅限制其不
    得駕駛該級汽車，而仍得駕駛其他級汽車，顯難達成「確保
    交通安全」之立法精神，亦不符社會大眾之期待與各交通相
    關機關維護民眾「行的安全」之責任與義務。再由道路交通
    管理處罰條例整體制度之概念與設計觀：汽車駕駛執照所許
    可之駕駛資格權利範圍雖不同，但僅駕駛技術有別，駕駛行
    為規範本質並無不同，參該例第21條、第21條之1、第22 條
    等規定，對僅領有較低級類駕照而駕駛較高級類汽車之駕駛
    行為，立法予以類型化加以處罰，認係駕駛資格瑕疵之行使
    權利過當行為，而非完全不具駕駛資格之無照駕駛行為，是
    對於道路交通管理處罰條例所定應吊扣或吊銷駕駛執照處分
    者，自亦不得認為無「駕駛執照」可供處分或執行。
  (二)又駕駛執照為駕駛汽車之許可憑證，因操作難易度有別，故
    有「由易而難」逐步取得較高難度車類駕駛資格之制度設計
    ，然就交通違規處罰言，因酒後駕駛、超速、超載等違法行
    為造成之車禍案件，遠多於因駕駛技術不足造成車禍之情形
    ，則當行為人之駕駛行為出現嚴重瑕疵，非限制其駕駛資格
    （吊扣駕照）不足維護其他廣大用路人之安全時，此時應考
    量者，係迫使其無法再違反所應遵守之行為規範，故應限制
    其駕駛資格避免繼續產生危害之必要性，自不因所需駕駛技
    術不同而有區分。故對於僅領有單一駕駛執照之駕駛人既係
    基於該駕駛資格而受法律評價，當不得免於限制或剝奪該駕
    駛憑證權利之處罰，否則無異宣告免除此項違規行為所應吊
    扣執照之處罰，與立法目的有違，甚且變相鼓勵社會大眾多
    考高一等級之駕照，而可免於違規時受到吊扣執照之處罰，
    無疑成為保護用路人安全之一大漏洞。是道路交通管理處罰
    條例第35條第1項第1款規定係指「吊扣駕駛人酒後違規駕駛
    時，駕駛該違規車輛所憑之駕駛執照」，受處分人既持用普
    通大貨車駕照駕駛自小客車，該駕照即等同其得憑以駕駛小
    型車駕照，故其於駕駛小型車違規時，依法吊扣其所持用駕
    駛之汽車駕駛執照，自不違反比例原則。
  (三)再者，道路交通管理處罰條例之立法目的乃為加強道路交通
    管理，維護交通秩序，確保交通安全，其本質在維持行政上
    之秩序，達成國家維持交通秩序之行政目的，對於違反本條
    例所規定行政上義務之行為人科以制裁，其性質上屬行政秩
    序罰，準此，其處罰對象必限於違反違反行政上義務之人。
    吊扣駕照1年處分，其並非處罰性質之「秩序罰」，係預防
    將來再犯危險之「管制罰」，與行政罰鍰及刑事處罰之性質
    不同，至受處分人既有上開違規行為，其遭吊扣普通大貨車
    駕駛執照，是否因此家計陷入困難，尚非原處分機關所得審
    究，為維護道路交通管理目的及公平性原則，爰請求將原裁
    定撤銷云云。
三、按道路交通管理處罰條例第35條第1項僅規定「吊扣其駕駛
    執照1年」，並未明定其駕駛執照之種類；則有關吊扣、吊
    銷駕駛執照處分效力與執行方式之法令依據，核係依據道路
    交通管理處罰條例第68條規定；而該條業於94年12月14日修
    正公布，並自95年3月1日施行。修正前同例第68條之立法意
    旨在於違規行為對道路交通秩序之維持及道路交通安全已生
    較大之影響，故規定吊扣或吊銷其持有各級車類之駕駛執照
    ，以限制其繼續駕車行駛道路之權利，其係屬駕駛行為之限
    制，並不因所持駕駛執照種類不同而有所差異。嗣因考量原
    條文將違法或違規駕駛人所持有各級車類之駕駛執照一併吊
    銷或吊扣，失之過酷，對於人民工作與生活影響過鉅，有違
    比例原則，經與交通部協商後，乃將其中「受吊扣處分者，
    吊扣其持有各級車類之駕駛執照」部分之規定刪除。是駕駛
    人違反道路交通管理處罰條例第35條第1項第1款之規定而受
    吊扣駕駛執照處分時，依修正後同法第68條規定並參照其修
    正意旨，應僅得吊扣違規或違法當時駕駛車類之駕駛執照，
    否則將造成同一違規或違法行為，因受處分人持有駕駛執照
    種類之不同，而異其處分之結果。況酒醉駕車行為係製造法
    所不容許之風險，以風險製造之立場觀之，並不因駕駛車輛
    種類之不同，而有所差別，但從風險實現之觀點而言，酒醉
    駕駛車類之不同，其對於交通安全衍生之實害結果也有所差
    異，如駕駛人駕駛低一級之車類違反本條例之規定時，不論
    其所造成之實害結果，而一律吊扣駕駛人所持有之各類駕照
    ，亦有違相同事件相同處理，不同事件不同處理之平等原則
    （本院暨所屬法院97年法律座談會刑事類提案第40號討論暨
    審查意見參照）。是參諸上開道路交通管理處罰條例第68條
    之修正過程與修正理由，行為人有道路交通管理處罰條例第
    35條第1項第1款所規定之違規行為，須吊扣駕駛執照時，應
    僅能吊扣行為人違法或違規當時駕駛車輛所憑之駕駛執照，
    不得再吊扣行為人所持有、與駕駛違規車輛無關之其他各級
    車類駕駛執照。另修正後道路交通管理處罰條例第68條規定
    ，既已刪除「吊扣」等字，而僅餘「吊銷」等字，依「明示
    其一，排除其他」之法理，該條應係明示排除「吊扣駕駛執
    照處分時，吊扣其持有各級車類之駕駛執照」之規定，而僅
    餘「吊銷駕駛執照處分時，始吊銷其持有各級車類之駕駛執
    照」之規定，而限縮修正前條文之適用範圍。如此規定，兼
    顧重大違規之吊銷駕駛執照處分，駕駛人多係不宜再享有駕
    駛行為者，而吊扣駕駛執照處分之違規態樣相對輕微，解釋
    上不再一律執行各級車種駕駛執照之吊扣，使此類駕駛人仍
    保有駕駛其他車種之權利。如此解釋，方不致使本條僅有文
    字上變動之意義，亦符合立法者修法之意旨。是修正後即現
    行道路交通管理處罰條例第68條規定，應認當已排除「吊扣
    其持有各級車類之駕駛執照」之效力與執行方式。
四、經查：
  (一)本件受處分人並不否認上開酒後駕車之違規行為，因受處分
    人違規時係駕駛自用小客車，揆諸上開規定及說明，自僅應
    限制受處分人駕駛自用小客車之權利，而吊扣其自用小客車
    之駕駛執照。受處分人雖無自用小客車駕駛執照之實體物，
    無從處以吊扣該駕駛執照，然抗告人逕依上開道路交通管理
    處罰條例第68條規定，吊扣受處分人之普通大貨車駕駛執照
    ，顯已逾越修正後道路交通管理處罰條例第68條之規範意涵
    及範圍，且剝奪受處分人駕駛普通大貨車之權利，對受處分
    人之工作權造成極大之損害，亦與現行之道路交通管理處罰
    條例第68條之規定未合。
  (二)抗告意旨雖以受處分人以其領有之普通大貨車駕駛執照為駕
    駛自用小客車之憑證，自應予吊扣其所持有之普通大貨車駕
    駛執照云云。惟就監理核發駕駛執照實務上，對同一駕駛人
    ，原則上均僅核發駕駛人得駕駛或騎乘之最高級之車類駕駛
    執照，以為其駕駛汽車或騎乘機車之證明文件，而未核發其
    得駕駛或騎乘之最高級以下之各低級車類駕駛執照供駕駛人
    同時持有。但駕駛執照既係監理機關核發予駕駛人，表彰執
    照持有人可駕駛何類級汽車或機器腳踏車之許可資格文件，
    自具有行政處分之性質，非不得由監理機關於駕駛執照上依
    法附以限制條件，以限制或限縮其許可之範圍，亦即由監理
    機關在核發予駕駛人持用之高級車類之駕駛執照中，依法限
    制駕駛人持用該駕駛執照所駕駛之車種，例如於駕駛人所持
    有之該最高級車類駕駛執照上加註禁止其駕駛其遭查獲酒駕
    時所駕駛之該車類之駕駛執照之方式，以為執行方法，可資
    為抗告人為裁決處分時參酌之依據，尚非謂受處分人得心存
    僥倖，於酒後以其領有之普通大貨車駕駛執照據以駕駛自用
    小客車，而規避應受之行政處罰。抗告人不思尋求符合規定
    及修法意旨之限制方式以為適當處分，反一味主張吊扣受處
    分人所持有之最高級車類駕駛執照，置受處分人駕駛其他高
    級車類之權利於不顧，顯係對原裁定及法律規定有所誤解。
  (三)至抗告人另援引道路交通管理處罰條例第21條第1項第2款、
    第21條之1第1項第2至4款、第22條第1項第4至6款等規定，
    認係立法予以類型化加以處罰，屬於駕駛資格瑕疵之行使權
    利過當行為，而非完全不具駕駛資格之「無照駕駛」行為，
    是關於本案情形亦不得認為「無駕駛執照」可供處分或執行
    云云，惟抗告人所引前開規定之處罰事項，係經由立法院明
    文訂定，並經總統公佈施行，自有其法律上應有之規範效力
    ，而同條例第68條既業經修正為僅得吊扣違規或違法當時駕
    駛車類之駕駛執照，基於依法行政原則，若駕駛人並無該級
    車類之駕駛執照，即無從再執行吊扣該級車類駕駛執照之處
    分，縱認現行第68條條文內容，或有造成抗告意旨所述處罰
    漏洞之情形，亦屬刑事立法政策之範疇，並非審判機關所能
    決定，仍應循立法途徑解決，非可自行解釋逾越法條規範之
    意涵而為適用。
  (四)綜上所述，本件原處分關於「吊扣駕駛執照12個月」之裁處
    ，固與現行道路交通管理處罰條例第68條之規定未合；然
    受處分人確實有酒後駕駛自小客車之違規行為，原處分機關
    吊扣普通大貨車駕駛執照之處分雖與法無據，此違規行為究
    應如何處分，以資限制受處分人駕駛自小客車之權利，仍應
    由原處分機關另為適法之處理，原裁定撤銷原處分後，僅裁
    定受處分人應接受道路安全講習，就如何限制受處分人駕駛
    自小客車之權利未及論究，形同「不罰」，亦有未洽。抗告
    人雖以前詞提起抗告，核無理由，然原裁定就此部分未予論
    罰，亦有違誤，自應由本院予以撤銷，發回原法院另為適法
    之裁定。
五、據上論斷，應依道路交通案件處理辦法第26條，刑事訴訟法
    第413條前段，裁定如主文。
中    華    民    國    98    年    11    月    4     日
            刑事第十六庭審判長法  官  溫耀源
                              法  官  許增男
                              法  官  王敏慧
以上正本證明與原本無異。
不得再抗告。
                              書記官  丁淑蘭
中    華    民    國    98    年    11    月    5     日


司法院資訊處製作；財團法人民間司法改革基金會備份。
